臺灣高等法院民事判決
110年度重上字第197號
上  訴  人  鍾文鈞  
訴訟代理人  林銘龍律師
被  上訴人  高長庚  
訴訟代理人  趙興偉律師
            王薏瑄律師
上列當事人間第三人異議之訴等事件，上訴人對於中華民國110
年2月3日臺灣臺北地方法院109年度訴更一字第27號第一審判決
提起上訴，本院於110年10月6日言詞辯論終結，判決如下：
    主      文
上訴駁回。
第二審訴訟費用由上訴人負擔。
    事實及理由
一、上訴人主張：被上訴人前以原法院106年度訴字第4440號判
    決、本院107年度上字第657號判決及最高法院108年度台上
    字第1492號裁定（下稱系爭確定判決）為執行名義，向原法
    院民事執行處聲請對訴外人即伊之母江寶銀為強制執行（案
    列108年度司執字第131434號，下稱系爭執行事件），請求
    江寶銀遷讓坐落新北市○○區○○段0000○號建物（門牌號碼：
    新北市○○區○○路000號9樓，下稱系爭房屋）及給付相當於租
    金之不當得利。惟伊係為擔保江寶銀之債務始將系爭房屋所
    有權移轉登記予被上訴人，伊為系爭房屋之實質所有權人及
    占有人，不受前述確定判決既判力之拘束，被上訴人無權對
    伊為強制執行，爰依民法第767條、第87條、第113條及強制
    執行法第15條之規定，求為判決確認系爭房屋之所有權為伊
    所有，並撤銷系爭執行事件關於命江寶銀自系爭房屋遷讓以
    外，其餘就系爭房屋所為之遷讓房屋執行程序。
二、被上訴人則以：江寶銀於民國96年間將系爭房屋及基地持分
    （下稱系爭房地）所有權移轉登記予伊，做為債務之擔保，
    嗣兩造於101年4月13日簽立協議書（下稱系爭協議書），約
    定將包含系爭房屋在內之不動產，按當時價值共新臺幣（下
    同）1,695萬元充作還款，是伊至遲於斯時即取得系爭房屋
    所有權，上訴人請求確認其為系爭房屋所有權人，於法無據
    。又上訴人為江寶銀之子而與江寶銀同住於系爭房屋內，為
    江寶銀之占有輔助人，為系爭確定判決效力及執行力主觀範
    圍所及之人，其提起第三人異議之訴，並無理由。縱認上訴
    人非江寶銀之占有輔助人，其無權占有系爭房屋，伊亦得依
    民法第767條、第179條規定，反訴請求上訴人遷讓返還系爭
    房屋，並給付109年2月至10月期間計162,000元本息之不當
    得利，暨自反訴起訴狀繕本送達翌日起至遷讓返還系爭房屋
    之日止，按月給付18,000元等語。
三、原審就本訴為上訴人敗訴之判決，另就反訴為被上訴人一部
    勝訴、一部敗訴之判決，即判決：㈠上訴人之本訴駁回；㈡上
    訴人應⒈自系爭房屋遷出，將房屋騰空遷讓返還被上訴人；⒉
    給付被上訴人147,000元，及自109年10月15日起至清償日止
    ，按年息5%計算之利息；⒊自109年10月15日起至遷讓返還系
    爭房屋之日止，按月給付被上訴人18,000元；㈢駁回被上訴
    人其餘之反訴（被上訴人未就敗訴部分聲明不服，非本院審
    理範圍）。上訴人提起上訴，聲明為：㈠原判決不利於上訴
    人部分廢棄；㈡上開廢棄部分：⒈確認系爭房屋之所有權全部
    為上訴人所有；⒉系爭執行事件除命債務人江寶銀自系爭房
    屋遷讓以外，其餘就系爭房屋所為之遷讓房屋執行程序應予
    撤銷；⒊被上訴人在第一審之反訴及假執行之聲請均駁回。
    被上訴人則答辯聲明：上訴駁回。
四、兩造不爭執之事項：
  ㈠兩造及江寶銀（即上訴人之母）於96年6月29日簽訂同意書，
    約定將系爭房地設定於被上訴人名下，至71,935,000元款項
    付清為止，其設定將立即塗銷（見原審卷第163-165頁）。
  ㈡系爭房屋原為上訴人所有，嗣上訴人於96年11月1日以買賣名
    義，將所有權移轉予被上訴人，並於同年月16日辦妥移轉登
    記（見原審訴字卷第33頁登記謄本、第39-41頁異動索引、
    原審卷第139-149頁所有權移轉登記資料）。
  ㈢兩造及江寶銀於99年1月21日簽立協議書，結算確認江寶銀積
    欠被上訴人之債務數額為54,855,000元，由江寶銀開立本票
    為據，並由上訴人背書擔保。江寶銀承諾於99年10月31日前
    還清欠款，並約定被上訴人必要時得將擔保之不動產（含系
    爭房地）處分或出售以抵償欠款（見原審訴字卷第43頁）。
  ㈣兩造及江寶銀於101年4月13日簽立系爭協議書，結算欠款金
    額，並約定以含系爭房地在內之不動產抵償欠款（見原審卷
    第75-77頁）。
  ㈤江寶銀於105年3月1日與被上訴人就系爭房屋簽訂租賃契約書
    （見原審卷第79-85頁）。　
　㈥被上訴人於106年間於原法院對江寶銀提起遷讓返還系爭房屋
    及請求給付相當於租金之不當得利訴訟，已獲勝訴確定判決
    （即系爭確定判決，歷審案號：原法院106年度訴字第4440
    號、本院107年度上字第657號、最高法院108年度台上字第1
    492號，見原審訴字卷第13-28頁）。
　㈦被上訴人於108年12月3日以系爭確定判決為執行名義，向原
    法院民事執行處聲請強制執行（即系爭執行事件），現執行
    程序因上訴人依原法院109年度聲字第146號裁定供擔保後停
    止（見原審卷第108頁）。
五、上訴人主張被上訴人取得系爭房屋所有權之原因為讓與擔保
    ，並未終局取得系爭房屋所有權，其始為系爭房屋真正所有
    權人，且具有排除系爭執行事件就系爭房屋強制執行之權利
    ，自得訴請確認系爭房屋所有權為其所有，並得提起第三人
    異議之訴，請求撤銷系爭執行事件關於命江寶銀自系爭房屋
    遷讓以外，其餘就系爭房屋所為之遷讓房屋執行程序云云。
    本院認上訴人之前開主張，均無理由，茲析論如下：
  ㈠第三人就執行標的物有足以排除強制執行之權利者，得於強
    制執行程序終結前，向執行法院對債權人提起異議之訴，為
    強制執行法第15條所明定。所謂就執行標的物有足以排除強
    制執行之權利者，係指對於執行標的物有所有權、典權、留
    置權、質權存在情形之一者而言。又讓與擔保，係指債務人
    或第三人為擔保債務人之債務，將擔保標的物之財產權移轉
    於擔保權人，擔保權人僅於擔保之目的範圍內，取得擔保標
    的物之財產權。因屬擔保物權性質，就具有登記公示外觀之
    不動產，其讓與擔保之成立，僅需辦理所有權移轉登記與擔
    保權人為已足。擔保之債務清償後，標的物應返還於債務人
    或第三人；債務不履行時，擔保權人得依約定方法就該擔保
    物取償，亦即，擔保權人可取得標的物之一定價值，用以優
    先清償擔保之債權，此際擔保權人不論以變賣受償或估價受
    償（包括擔保物所有權確定由擔保權人取得）方式，進行換
    價處分及優先受償程序，擔保權人均負有清算之義務（最高
    法院109年度台上字第2634號判決參照）。
  ㈡查江寶銀係因積欠被上訴人債務，而將含系爭房地在內之多
    筆不動產所有權移轉登記予被上訴人做為債務擔保；兩造及
    江寶銀嗣於99年1月21日簽訂協議書，結算債務數額，並約
    定被上訴人必要時得將擔保之不動產（含系爭房地）處分或
    出售以抵償欠款（參見兩造不爭執之事項㈠至㈢），核與前述
    讓與擔保之性質相當，上訴人主張被上訴人於96年間取得系
    爭房地所有權之原因為讓與擔保等語，即屬可信。
　㈢惟兩造及江寶銀復於101年4月13日簽立系爭協議書，約定：
    「承續民國（…99年1月21日）雙方所簽署的協議書…但至民
    國99年10月31日本票到期日，甲方（即江寶銀）並未履行協
    議，付清所有欠款…計至民國101年4月2日為止，結算合計尚
    欠乙方新臺幣肆仟陸佰肆拾參萬伍仟元整…。甲乙（即江寶
    銀、高長庚）雙方再次協商，就甲方於民國96年11月16日過
    戶給乙方之五筆土地及建物，依當時之價值列表於下，並將
    其價值總和，當做償還乙方之欠款，並由上開欠款新臺幣肆
    仟陸佰肆拾參萬伍仟元整（NT$46,435,000.00）中扣除。…
    上述所列五筆土地及建物，其價值總合為新臺幣壹仟陸佰玖
    拾伍萬元整（NT$16,950,000.00），甲乙雙方協商同意將此
    款項當做還款還予乙方，並由甲方所欠乙方之欠款新臺幣肆
    仟陸佰肆拾參萬伍仟元整（NT$46,435,000.00）中扣除後，
    甲方尚欠乙方新臺幣貳仟玖佰肆拾捌萬伍仟元整…」，經上
    訴人於系爭協議書最後一頁簽名用印（見原審卷第75-77頁
    ）。顯見兩造及江寶銀斯時已經進行包括系爭房屋在內之擔
    保不動產價值、債務清算程序，同意由江寶銀以包含系爭房
    屋在內之擔保物抵償債務，被上訴人主張其因而終局取得系
    爭房屋所有權，核屬有據。
  ㈣上訴人雖否認系爭協議書形式上真正（見原審卷第171頁），
    另主張：依101年4月13日協議書下方手寫筆跡加註之內容，
    被上訴人同意倘江寶銀於102年12月31日前清償所欠債務，
    系爭房屋即過戶歸還上訴人；且被上訴人未依系爭協議書，
    償還系爭房屋第一順位抵押權之貸款餘額900萬元，未完成
    履行系爭協議書之義務，故被上訴人並未於101年4月13日終
    局取得系爭房屋所有權云云（見原審卷第173-175頁）。然
    被上訴人業於原審提出系爭協議書之原本，經原審確認無訛
    （見原審卷第223頁），上訴人空言否認系爭協議書之真正
    ，已非可採。再者，上訴人未能舉證證明江寶銀已於102年1
    2月31日清償全部債務，且被上訴人抗辯：江寶銀自101年4
    月13日起至106年7月6日止僅還款共4,658,000元，依民法第
    323條規定僅抵充約二年餘之利息，全未清償本金等語（見
    原審卷第196-198頁），為上訴人所不爭執，堪認江寶銀確
    未於102年12月31日前清償所欠債務，上訴人以系爭協議書
    上手寫之約定內容，做為被上訴人未取得系爭房屋所有權之
    論據，誠無足取。又遍觀系爭協議書，其內並未約定被上訴
    人應負責清償系爭房屋第一順位抵押權之貸款餘額，上訴人
    執此指稱被上訴人未履行系爭協議書義務，亦屬無稽。
  ㈤更有甚者，即令被上訴人並未終局取得系爭房屋之所有權，
    上訴人至多亦僅得依據各次協議書之契約關係，享有請求被
    上訴人返還系爭房屋所有權之債權而已，系爭房屋之所有權
    人既仍登記為被上訴人，業如前述，上訴人自無足以排除系
    爭執行事件強制執行之權利，而與強制執行法第15條要件不
    合。
  ㈥綜上，上訴人依民法第767條、第87條、第113條及強制執行
    法第15條規定，求為確認系爭房屋所有權全部為其所有，並
    請求系爭執行事件除命債務人江寶銀自系爭房屋遷讓以外，
    其餘就系爭房屋所為之遷讓房屋強制執行程序應予撤銷，均
    屬無理。   
六、按所有人對於無權占有或侵奪其所有物者，得請求返還之，
    民法第767條第1項定有明文。查被上訴人業已於101年4月13
    日因簽署系爭協議書而確定取得系爭房屋所有權，業經本院
    認定如前。而被上訴人前於105年3月1日與江寶銀就系爭房
    屋簽訂租賃契約書（參見兩造不爭執之事項㈤），系爭房屋
    嗣由江寶銀占有使用等情，為系爭確定判決所認定之事實。
    可知江寶銀為系爭房屋之直接占有人，被上訴人為系爭房屋
    之間接占有人，被上訴人確已取得系爭房屋之占有，殆無疑
    義。上訴人自認其非江寶銀之占有輔助人，而係自主占有系
    爭房屋之事實（見原審訴字卷第11、61頁、原審卷第175頁
    ），惟未能舉證證明其有占有使用系爭房屋之正當權源，被
    上訴人依前引規定請求上訴人遷讓返還系爭房屋，即無不合
    。
七、又按無法律上之原因而受利益，致他人受損害者，應返還其
    利益，民法第179條前段定有明文。無權占有他人房屋、土
    地，可能獲得相當於租金之利益為社會通常之觀念。上訴人
    既無繼續占有系爭房屋之正當權源，其占有該房屋而獲有相
    當於免繳房屋租金之利益，致被上訴人受有無法使用系爭房
    屋之損害，被上訴人自得依前開規定請求上訴人給付相當於
    租金之不當得利。本院審酌江寶銀前向被上訴人承租系爭房
    屋，該屋面積為152.6平方公尺（141.48＋11.12＝152.6，見
    原審訴字卷第33頁登記謄本），原約定之租金為每月18,000
    元（見原審卷第81頁），核與一般交易行情相當，是被上訴
    人主張上訴人無權占有系爭房屋，每月受有相當於租金18,0
    00元之不當利益，尚稱允當。故被上訴人反訴請求上訴人給
    付自109年2月10日起至反訴起訴狀繕本送達之109年10月14
    日止（見原審卷第101頁、第201頁），計8個月又5日期間、
    每月按18,000元計算之不當得利共147,000元（18,000×8＋18
    ,000×5/30＝147,000），及自反訴起訴狀繕本送達翌日即109
    年10月15日起至清償日止，按年息5﹪計算之利息；另請求上
    訴人自反訴起訴狀繕本送達翌日即109年10月15日起至遷讓
    返還系爭房屋之日止，按月給付18,000元相當於租金之不當
    得利，均有理由。
八、綜上所述，被上訴人反訴依民法第767條第1項、第179條規
    定，請求上訴人自系爭房屋遷出，將房屋騰空遷讓返還被上
    訴人；給付被上訴人147,000元，及自109年10月15日起至清
    償日止按年息5%計算之利息；自109年10月15日起至遷讓返
    還系爭房屋之日止，按月給付被上訴人18,000元，自屬正當
    ，應予准許。至上訴人本訴依民法第767條、第87條、第113
    條及強制執行法第15條之規定，求為判決確認系爭房屋之所
    有權為上訴人所有，並撤銷系爭執行事件關於命江寶銀自系
    爭房屋遷讓以外，其餘就系爭房屋所為之遷讓房屋執行程序
    ，則無理由，不應准許。從而原審就上開應予准許及不應准
    許部分，俱為上訴人敗訴之判決，並依聲請為准、免假執行
    之宣告，並無不合。上訴論旨指摘原判決此部分不當，求予
    廢棄改判，為無理由，應駁回上訴。
九、本件事證已臻明確，兩造其餘之攻擊或防禦方法及所用之證
    據，經本院斟酌後，認為均不足以影響本判決之結果，爰不
    逐一論列，附此敘明。
十、據上論結，本件上訴為無理由，爰判決如主文。
中　　華　　民　　國　　110 　年　　10　　月　　27　　日
                  民事第十二庭  
                      審判長法  官  陳秀貞
                            法  官  蔡世芳
                            法  官  陳婷玉
正本係照原本作成。
如不服本判決，應於收受送達後20日內向本院提出上訴書狀，其
未表明上訴理由者，應於提出上訴後20日內向本院補提理由書狀
（均須按他造當事人之人數附繕本）上訴時應提出委任律師或具
有律師資格之人之委任狀；委任有律師資格者，另應附具律師資
格證書及釋明委任人與受任人有民事訴訟法第466 條之1第1項但
書或第2項所定關係之釋明文書影本。如委任律師提起上訴者，
應一併繳納上訴審裁判費。
中　　華　　民　　國　　110 　年　　10　　月　　27　　日

  　　　　　　　　　　　　　書記官  陳盈璇